臺灣高等法院高雄分院民事判決　　　　　100年度上字第168號
上　訴　人　　沈素禎即沈陳麗娥.
兼訴訟代理人　沈宇禎即沈陳麗娥.
上　訴　人　　沈彥禎即沈陳麗娥.
上　訴　人　　沈祈禎即沈陳麗娥.
上　訴　人　　沈崇禎 即沈陳麗.
前列三人共同
訴訟代理人　　施秉慧律師
　　　　　　　焦文城律師
被 上 訴人　　潘林秋蘭
訴訟代理人　　孔福平律師
上列當事人間請求損害賠償事件，上訴人對於民國100 年7 月6
日臺灣高雄地方法院99年度訴字第350 號第一審判決提起上訴，
本院於100 年11月1 日言詞辯論終結，判決如下：
    主  文
上訴駁回。
第二審訴訟費用由上訴人負擔。
    事 實 及 理 由
一、上訴人起訴主張：沈陳麗娥於民國96年11月25日夜間，行走
    於高雄市○○區○○路196 號前，適潘亮宜騎乘車牌號碼NH
    6-099 號重型機車由東往西行經該處，疏未注意路況而撞擊
    沈陳麗娥，致沈陳麗娥受有腰椎第1 節及胸椎第12節壓迫性
    骨折、腰椎第5 節及薦椎第1 節神經根病變、右腳骨折、骨
    盆腔骨折等傷害。沈陳麗娥因此支出醫療費用新臺幣（下同
    ）14,170元；又因而喪失行走能力，需他人照護，至98年12
    月26日死亡止，支出看護費用1,936,000 元；復因此身心受
    有巨大痛苦，爰請求精神慰撫金150 萬元，總計為3,450,17
    0 元，扣除已受領強制責任保險金之殘廢給付125 萬元，潘
    亮宜尚應賠償沈陳麗娥2,200,170 元。上訴人為沈陳麗娥之
    繼承人，承受本件訴訟。潘亮宜亦因本件交通事故而當場死
    亡，被上訴人為潘亮宜之繼承人，自應繼承前開債務，爰本
    於侵權行為及繼承之法律關係，提起本訴求為命被上訴人應
    給付上訴人5 人各440,034 元（嗣於本院更正為應給付上訴
    人2,200,170 元），及自98年7 月30日起至清償日止，按週
    年利率5%計算之利息。並願供擔保，請准宣告假執行之判決
    。並就被上訴人所提反訴抗辯: 沈陳麗娥緊靠路邊行走，潘
    亮宜超速又有酒駕情形，沈陳麗娥並無過失，對被上訴人不
    負賠償責任等語。
二、被上訴人則於原審提反訴，並以：由當時交通事故現場機車
    所遺留之刮地痕及血跡觀之，本件交通事故之撞擊點在快車
    道之外線道上，足見沈陳麗娥違規行走在快車道上或欲由北
    往南穿越快車道，故本件車禍之發生，係因沈陳麗娥之過失
    所致，被上訴人並無過失。又上訴人請求之看護費用及精神
    慰撫金過高，且被上訴人未繼承潘亮宜之任何積極遺產，依
    民法第1148條第2 項之規定，毋庸負賠償責任。另因沈陳麗
    娥突然由北往南欲穿越快車道，致潘亮宜為閃避沈陳麗娥而
    人車倒地，撞及路旁之電線杆而當場死亡，被上訴人為潘亮
    宜之母，支出潘亮宜之殯葬費用258,340 元，又潘亮宜對被
    上訴人負有扶養義務，扶養費為498,472 元，被上訴人因潘
    亮宜之死亡，內心受有重大痛苦，請求精神慰撫金100 萬元
    ，合計1,756,812 元。沈陳麗娥應負侵權行為之賠償責任。
    爰依侵權行為之法律關係，求為命上訴人應給付被上訴人1,
    756,812 元及自99年3 月3 日起至清償日止，按週年利率5%
    計算之利息，並願供擔保，請准宣告假執行之判決。
三、原審判決駁回上訴人之本訴，並命上訴人應於繼承沈陳麗娥
    遺產之範圍內給付被上訴人629,170 元本息，駁回被上訴人
    其餘反訴。上訴人就其敗訴部分上訴，聲明: (一)原判決不利
    上訴人部分廢棄。(二)上開廢棄部分，(1)被上訴人在第一審之
    反訴駁回。(2)被上訴人應給付上訴人2,200,170 元，及自起
    訴狀繕本送達翌日起至清償日止，按週年利率5%計算之利息
    。並願供擔保，請准宣告假執行。被上訴人就其反訴敗訴部
    分未上訴，於本院聲明: 上訴駁回。
四、兩造不爭執事項:
  (一)沈陳麗娥與潘亮宜於96年11月25日在燕巢鄉○○路196 號前
    發生交通事故，沈陳麗娥因而受有腰椎第1 節及胸椎第12節
    壓迫性骨折、腰椎第5 節及薦椎第1 節神經根病變、右腳骨
    折、骨盆腔骨折等傷害，潘亮宜則當場死亡。
  (二)沈陳麗娥已受領強制汽車責任保險金1,353,781 元。
  (三)沈陳麗娥支出醫療費用14,170元。
  (四)被上訴人支出殯葬費用258,340 元。
五、本件之爭點:
  (一)本件交通事故係因何人之過失所致？若沈陳麗娥、潘亮宜均
    有過失，各過失程度比例？
  (二)若潘亮宜有過失，沈陳麗娥得請求之看護費用及精神慰撫金
    各多少為適當？
  (三)若沈陳麗娥有過失，被上訴人得請求之扶養費、精神慰撫金
    多少為適當？
六、本件交通事故係因何人之過失所致？若沈陳麗娥、潘亮宜均
    有過失，各過失程度比例:
  (一)潘亮宜騎乘車牌號碼NH6-099 號重型機車（下稱A 車）與沈
    陳麗娥於96年11月25日在燕巢鄉○○路196 號前發生交通事
    故。現場A 車倒地，潘亮宜當場死亡。而沈陳麗娥因而受有
    腰椎第1 節及胸椎第12節壓迫性骨折、腰椎第5 節及薦椎第
    1 節神經根病變、右腳骨折、骨盆腔骨折等傷害之事實，有
    高雄縣政府警察局道路交通事故當事人登記聯單、道路交通
    事故現場圖、調查報告表(一)、(二)（原審岡調卷第19至20頁、
    第25至27頁）、財團法人義大醫院診斷證明書、函文（原審
    卷(一)第11頁、第90頁）及現場照片16幀（原審院卷(一)第170
    至173頁）附卷可稽，堪信為真實。
  (二)依前開道路交通事故現場圖所示：A 車刮地痕乃分布在安北
    路由東往西方向右側車道至該路段路面邊線，長31.4公尺，
    且該刮地痕之起始端、末端位置，距離邊線分別為1.5 、0.
    7 公尺寬，現場兩攤血跡之位置，距離邊線分別為0.4 公尺
    （下稱第1 處血跡）、3.2 公尺（下稱第2 處血跡），從刮
    地痕起點至第1 處血跡前，先有檳榔攤、電線杆，由第2 處
    血跡垂直至路面邊線往西約14.1公尺處遺有機車碎片，再往
    西則有倒地之A 車、電線杆等情，有現場圖在卷可稽（原審
    岡調卷第25頁）。又據證人即發現場事故之宋秉益證稱：當
    時潘亮宜係橫躺在白色邊線上，而沈陳麗娥則是倒臥在車道
    上，兩人倒臥位置為原審岡調卷上開血跡位置（其意指潘亮
    宜躺在靠近第1 處血跡處、沈陳麗娥則是倒臥在第2 處血跡
    處），兩人距離約1 、2 公尺等語（原審卷(一)第189 頁、原
    審岡調卷第25頁）。足認潘亮宜騎乘A 車係先在刮地痕起始
    處摔倒後，機車往前滑行後碰擊沈陳麗娥，而以沈陳麗娥倒
    臥靠近第2 處血跡處位置（車道位置），顯見當時沈陳麗娥
    係行走在車道上，遭已滑倒之A 車碰擊倒地，應可認定。
  (三)上訴人雖主張機車之刮地痕未到第2 處血跡位置，足認沈陳
    麗娥遭撞擊點在第1 處血跡位置，沈陳麗娥係走在路面邊線
    外或係繞過電線杆在路邊遭潘亮宜撞擊云云。惟查，由前述
    現場情形，並參酌A 機車最後倒地位置距第1 處血跡處長達
    20公尺以上，距第2 處血跡處垂直至路邊線長達約16.9公尺
    ，滑行甚遠，而機車滑行，因機車某部分與路面強烈摩擦始
    產生刮地痕，機車未直接接觸路面部分或未與路面強烈摩擦
    ，則可能未產生刮地痕，故縱第2 處血跡位置無刮地痕，但
    從前述，可知A 機車係以滑行方式，部分碰擊走在車道之沈
    陳麗娥，沈陳麗娥因遭碰擊即倒臥在第2 處血跡位置，非遭
    駕駛中A 機車直接撞擊甚明。若沈陳麗娥走在路邊線外或係
    繞過電線杆在路邊線遭滑行A 機車撞擊，則其倒臥處自應靠
    近路邊線，而非倒臥於距路邊線長達3.2 公尺遠之第2 處血
    跡位置。上訴人此部分主張，自無可採。上訴人另主張潘亮
    宜酒駕、超速駕駛之情事，但為被上訴人否認，上訴人自應
    負舉證責任。經查，高雄縣政府警察局岡山分局車禍處理小
    組委託高雄義大醫院檢驗潘亮宜血液中酒精濃度，檢驗結果
    為合格，其酒精濃度為13mg/dl ，即每100ml 血液中含酒精
    13毫克，有檢驗報告可稽（原審岡調卷第35頁），足認潘亮
    宜駕車時，其血液中酒精濃度甚低，上訴人主張潘亮宜有酒
    駕之疏失云云，尚無可採。又事故現場只有刮地痕，並無煞
    車痕，自無從推算潘亮宜當時之時速為若干，上訴人徒以刮
    地痕長度、碎片、機車損壞程度，主張潘亮宜之車速超過時
    速60公里云云，尚難信為實在。
  (四)按汽車行駛時，駕駛人應注意車前狀況，並隨時採取必要之
    安全措施，行人應在劃設之人行道行走，在未劃設人行道之
    道路，應靠邊行走，道路交通安全規則第94條第3 項、第13
    3 條分別定有明文。而依卷附道路交通事故調查報告表（一
    ）所載（原審岡調卷第26至27頁），本件交通事故發生當時
    天候晴、夜間有照明、柏油路面乾燥無缺陷，並無不能注意
    之情事，潘亮宜竟疏未注意車前狀況，採取必要安全措施，
    而沈陳麗娥未靠邊行走，均導致本件交通事故之發生，潘亮
    宜之駕駛行為與沈陳麗娥均顯具疏失，且經臺灣省高屏澎區
    車輛行車事故鑑定委員會鑑定，結果亦認：潘亮宜駕駛重機
    車未注意車前狀況撞擊行人，與行人沈陳麗娥未靠邊行走，
    均同為肇事原因等語，此有該會99年11月5 日高屏澎鑑字第
    0996003572號函暨鑑定意見書1 份附卷可參（原審卷(二)第13
    至14頁背面）。本院斟酌上情及潘亮宜、沈陳麗娥各應注意
    義務、過失之程度、造成損害情形等，認本件交通事故係因
    潘亮宜及沈陳麗娥雙方之過失所導致，各應負50% 之過失比
    例責任。上訴人抗辯沈陳麗娥無過失、被上訴人抗辯潘亮宜
    無過失云云，均無可採。
七、沈陳麗娥得請求之看護費用及精神慰撫金各多少為適當：
    按因故意或過失，不法侵害他人之權利者，負損害賠償責任
    。不法侵害他人之身體或健康者，對於被害人因此增加生活
    上之需要時，應負損害賠償責任。不法侵害他人之身體、健
    康，被害人雖非財產上之損害，亦得請求賠償相當之金額。
    民法第184 條第1 項前段、第193 條第1 項、第195 條第1
    項分別定有明文。被上訴人為潘亮宜之母即其繼承人，沈陳
    麗娥所受之損害，依前揭規定，自得請求被上訴人賠償，其
    所得請求之金額，有爭執部分如下：
  (1)看護費用部分：
    上訴人主張沈陳麗娥因本件車禍發生之96年11月25日起，即
    不能自理生活而須專人照護，至沈陳麗娥死亡之99年7 月21
    日止，期間共計968 日，由其子女沈彥禎等人照顧，以每日
    2,000 元計算，故請求看護費用1,936,000 元等語。被上訴
    人則以沈陳麗娥之精神狀況，應強制安置，由安置機構照顧
    ，且沈彥禎擔任保全工作，是否有照顧沈陳麗娥，亦屬可疑
    等語。查，沈陳麗娥車禍當時已年屆67歲，復因本件車禍喪
    失行走能力，又有糖尿病而須更換導尿管，且經義大醫院函
    覆以：沈陳麗娥自本件事故發生後住院期間，即96年11月25
    日至同年12月15日住院期間，需要專人照護，至出院後每隔
    2 至4 週須更換導尿管1 次，亦需專人照護等語，有函附卷
    可按，是上訴人主張沈陳麗娥自96年11月25日起至死亡之99
    年7 月21日止，期間共計968 日，需由人照顧料理生活，應
    為可採。又上訴人陳述：沈彥禎、沈宇禎、沈崇禎、沈祈禎
    依其空閒，輪流照顧沈陳麗娥等情（本院卷第75頁），本院
    斟酌沈彥禎當時擔任保全人員之月薪俸額為18,000元，業據
    其提出離職證明書1 紙為證（原審卷(一)第74頁），沈陳麗娥
    自本件交通事故發生後至死亡時止之看護費用，係沈彥禎、
    沈宇禎、沈崇禎、沈祈禎基於親情所為之照顧，未實際支出
    看護費用，而沈彥禎等人均非專業看護，且沈陳麗娥最初請
    求看護費用為每日以1,000 元計算，有其98年9 月3 日準備
    書狀可稽（原審卷(一)第9 頁反面），故計算沈陳麗娥所需之
    看護費用，上訴人主張以專業看護之每日2,000 元計算費用
    ，顯然過高，本院認以每日1,000 元計算為適當，則此段期
    間之看護費用為968,000 元(1,000元×968 ＝968,000 元)
    。
  (2)精神慰撫金部分：
    上訴人主張沈陳麗娥精神受痛苦，請求精神慰撫金150 萬元
    。查，沈陳麗娥因系爭車禍而受有腰椎第1 節及胸椎第12節
    壓迫性骨折、腰椎第5 節及薦椎第1 節神經根病變、右腳骨
    折、骨盆腔骨折等傷害，終身需他人看顧，已如前述，其受
    有精神上相當之痛苦堪可認定。而沈陳麗娥為國小肄業，業
    據上訴人陳報在卷（原審卷(二)第64頁），名下並無財產，有
    稅務電子閘門財產所得調件明細表在卷可稽（原審卷(一)第75
    至78頁），而潘亮宜生前並無工作，名下無任何財產，有稅
    務電子閘門財產所得調件明細表在卷可稽（原審卷(一)第83至
    86頁），且潘亮宜因本件交通事故已當場死亡等情，本院審
    酌沈陳麗娥所受傷害所致精神痛苦、潘亮宜及沈陳麗娥之身
    份、地位、經濟狀況等一切情狀，認上訴人請求精神慰撫金
    100 萬元為適當。
八、又沈陳麗娥因本件車禍所受傷害，支出醫療費用14,170元，
    為被上訴人所不爭執，則沈陳麗娥所受損害合計1,982,170
    847 元（14,170+968,000+1,000,000=1,982,170元），惟沈
    陳麗娥就本件交通事故之發生與有過失，應負50% 之責任，
    被上訴人所負損害賠償金額減輕為991,085 元（1,982,170
    元×50% =991,085元）。又沈陳麗娥已領取汽車強制責任保
    險賠償之保險金1,353,781 元，為兩造所不爭執，而被上訴
    人應賠償金額為991,085 元，保險金之給付已逾沈陳麗娥所
    得請求之金額，沈陳麗娥所受之損害已受填補，則上訴人依
    據侵權行為及繼承之法律關係，請求被上訴人給付上訴人5
    人各440,034 元（於本院更正聲明為給付上訴人2,200,170
    元），為無理由，應予以駁回。
九、被上訴人得請求之扶養費、精神慰撫金多少為適當：
    按因故意或過失，不法侵害他人之權利者，負損害賠償責任
    。不法侵害他人致死者，對於支出醫療及增加生活上需要之
    費用或殯葬費之人，亦應負損害賠償責任，被害人對於第三
    人負有法定扶養義務者，加害人對於該第三人亦應負損害賠
    償責任，不法侵害他人致死者，被害人之父、母、子、女及
    配偶，雖非財產上之損害，亦得請求賠償相當之金額。民法
    第184 條第1 項前段、第192 條第1 、2 項、第194 條分別
    定有明文。沈陳麗娥就本件車禍發生應負50% 之過失責任，
    潘亮宜因本件車禍而死亡，業如前述，而被上訴人為潘亮宜
    之母，則被上訴人因本件交通事故所受之損害，依前揭規定
    ，自得反訴請求沈陳麗娥賠償，其所得請求之金額，有爭執
    部分如下：
  (1)扶養費部分：
    按受扶養權利者，以不能維持生活而無謀生能力者為限；前
    項無謀生能力之限制，於直系血親尊親屬不適用之，民法第
    1117條定有明文。是直系血親卑親屬對尊親屬之扶養義務，
    仍須以不能維持生活為限，始得請求加害人賠償。查被上訴
    人打零工收入每月有5 、6 千元之收入，其存款於98年4 月
    15日尚有6,837,111 元，並有不動產2 筆，且陳述至少尚餘
    現金200 萬元及郵局存款10餘萬元，且並無負債等情（原審
    卷(二)第58至59頁），足見其係有謀生能力之人外，並尚有至
    少逾數百萬元之資產，應足以維持其日常生活及其退休後之
    生活，則其主張受有扶養費之損失498,472 元，自屬無據，
    其所為此部分請求即不應准許。
  (2)慰撫金部分：
    查，沈陳麗娥為國小肄業，名下並無財產，有稅務電子閘門
    財產所得調件明細表在卷可稽（原審卷(一)第75至78頁），被
    上訴人係國小畢業，打零工及作家庭手工為業，名下有房屋
    及土地各1 筆，總值1,284,550 元，於98年4 月15日尚有存
    款6,837,111 元，此有中華郵政股份有限公司高雄郵局函、
    屏東郵局函及被上訴人存簿交易明細各1 份及稅務電子閘門
    財產所得調件明細表可稽（原審卷(一)第145 頁、卷(二)第23頁
    至25頁、卷(二)第61至63頁），且被上訴人因本件車禍發生痛
    失愛子，白髮人送黑髮人之悲哀，所受之精神損害至鉅等一
    切情狀，被上訴人請求精神慰撫金以100 萬元應為適當。
十、又潘亮宜因本件車禍當場死亡，被上訴人支出殯葬費用258,
    340 元，為上訴人所不爭執，綜上，被上訴人所受損害合計
    1,258,340 元（258,340+1,000,000=1,258,340 元），惟潘
    亮宜就本件交通事故之發生與有過失，應負50% 之責任，因
    此上訴人所負損害賠償金額減輕為629,170 元（1,258,340
    元×50% =629,170元）。沈陳麗娥於99年7 月21日死亡，上
    訴人為沈陳麗娥之承受訴訟人，故被上訴人請求上訴人給付
    被上訴人629,170 元及法定遲延利息，為有理由。
十一、綜上所述，上訴人依侵權行為及繼承之法律關係，請求被上
    訴人給付上訴人2,200,170 元及其利息，不應准許。另被上
    訴人反訴，依侵權行為之法律關係，請求上訴人給付被上訴
    人629,170 元及及自反訴準備書狀送達翌日即99年3 月3 日
    起至清償日止，按週年利率5%計算之法定遲延利息，為有理
    由，應予准許（原判決因繼承之限定責任，加載上訴人於繼
    承沈陳麗娥之遺產範圍內負給付責任）。原審就上開部分，
    均為上訴人敗訴之判決，並駁回其本訴假執行之聲請，並無
    不合。上訴意旨指摘原判決不當，求予廢棄改判，為無理由
    ，應予駁回。
十二、據上論結，本件上訴為無理由，依民事訴訟法第449 條第1
    項、第78條、第85條第1 項前段，判決如主文。
中    華    民    國    100   年    11    月    15    日
                            民事第五庭
                                審判長法官  簡色嬌
                                法      官  林紀元
                                法      官  郭慧珊
以上正本證明與原本無異。
如對本判決上訴，須於判決送達後20日內向本院提出上訴狀，其
未表明上訴理由者，應於上訴後20日內向本院提出上訴理由書（
均須按他造當事人之人數附繕本）。上訴時應提出委任律師或具
有律師資格之人之委任狀，並依附註條文規定辦理。如委任律師
提起上訴者，應一併繳納上訴審裁判費。
中    華    民    國    100   年    11    月    15    日
                                書  記  官  劉金萍
附註：
民事訴訟法第466 條之1 ：
對於第二審判決上訴，上訴人應委任律師為訴訟代理人，但上訴
人或其法定代理人具有律師資格者，不在此限。
上訴人之配偶、三親等內之血親、二親等內之姻親，或上訴人為
法人、中央或地方機關時，其所屬專任人員具有律師資格並經法
院認適當者，亦得為第三審訴訟代理人。
第1 項但書及第2 項情形，應於提起上訴或委任時釋明之。